ACORDAO-COMPLETO-2389049

ACÓRDÃO 457/2020 ATA 1/2020 - SEGUNDA CÂMARA

VISTOS, relatados e discutidos atos de pensão militar emitidos pelo Comando do Exército.
ACORDAM os ministros do Tribunal de Contas da União, reunidos em sessão da 2ª Câmara, ante as razões expostas pela relatora, e com fundamento nos artigos 71, incisos III e IX, da Constituição Federal de 1988, 1º, inciso V, 39, inciso II, e 45 da Lei 8.443/1992, 1º, inciso VIII, 259, inciso II, e 262 do Regimento Interno, 8º da Resolução TCU 206/2007 e 19 da Instrução Normativa TCU 78/2018, bem como na Súmula TCU 106, em: 
9.1. considerar legais e registrar os atos de pensão militar emitidos em favor de Dalva Correa Bom Senhor (52568/2019) , Poliana Costa Mick (59146/2019) , Eloísa Leal de Quadros (59286/2019) , Izilda Maria Jakubiak Batista, Márcia Cristina Jakubiak (61725/2019) ,  Ironita Cármen Ghesti Abage, Simone Ângela Ghesti Bernardino (66864/2019) , Ana Carolina Horevitch Leite, Graciele Bárbara Horevitch,  Mareliz Andrea Horevitch, Marilea Ângela Horevitch da Luz, Mary Angélica Horevitch (67308/2019) , Adriane Aparecida Xavier (67339/2019) e Guiomar Rodrigues Juraszek (68052/2019) ;
9.2. considerar ilegais os atos de pensão militar emitidos em favor de Eduwirge Simões Gil (61651/2019) , Gabriel Vieira e Marilice Mendes Vieira (64750/2019) e negar-lhes registro;
9.3. dispensar a reposição das importâncias indevidamente recebidas de boa-fé pelos beneficiários dos atos considerados ilegais até a data da notificação desta deliberação à unidade jurisdicionada;
9.4. determinar à Diretoria de Civis, Inativos, Pensionistas e Assistência Social do Comando do Exército que, em relação aos atos considerados ilegais:
9.4.1. no prazo de 15 (quinze) dias, a contar da ciência desta deliberação, cesse os pagamentos decorrentes, sob pena de ressarcimento das quantias pagas indevidamente e responsabilização solidária da autoridade competente;
9.4.2. comunique aos interessados a deliberação deste Tribunal e os alerte que o efeito suspensivo proveniente da eventual interposição de recursos junto ao TCU não os eximirá da devolução dos valores indevidamente recebidos após a notificação;
9.4.3. no prazo de 30 (trinta) dias a partir da ciência deste acórdão:
9.4.3.1. encaminhe a este Tribunal, por cópia, comprovantes das datas em que os interessados tomaram conhecimento desta deliberação; e
9.4.3.2. emita novos atos, em que sejam suprimidas as irregularidades verificadas, e os submeta ao TCU para nova apreciação.

Pensões militares, em algumas das quais o cálculo do seu valor teve por fundamento remuneração do instituidor com a vantagem estabelecida pelo art. 110 da Lei 6.880/1980.

Segunda Câmara

Ministério da Defesa - Comando do Exército.

3. Interessados:  Adriane Aparecida Xavier (CPF XXX.933.609-XX), Ana Carolina Horevitch Leite (CPF XXX.900.849-XX), Dalva Correa Bom Senhor (CPF XXX.329.279-XX), Eduwirge Simões Gil (CPF XXX.521.589-XX), Eloísa Leal de Quadros (CPF XXX.829.389-XX), Gabriel Vieira (CPF XXX.288.019-XX), Graciele Bárbara Horevitch (CPF XXX.796.869-XX), Guiomar Rodrigues Juraszek (CPF XXX.404.719-XX), Ironita Cármen Ghesti Abage (CPF XXX.819.469-XX), Izilda Maria Jakubiak Batista (CPF XXX.346.409-XX), Márcia Cristina Jakubiak (CPF XXX.938.329-XX), Mareliz Andrea Horevitch (CPF XXX.318.019-XX), Marilea Ângela Horevitch da Luz (CPF XXX.780.189-XX), Marilice Mendes Vieira (CPF XXX.113.619-XX), Mary Angélica Horevitch (CPF XXX.718.929-XX), Poliana Costa Mick (CPF XXX.900.458-XX), Simone Ângela Ghesti Bernardino (CPF XXX.861.329-XX).

13.1. Ministros presentes: Augusto Nardes (na Presidência), Aroldo Cedraz, Raimundo Carreiro e Ana Arraes (Relatora).
13.2. Ministros-Substitutos presentes: Marcos Bemquerer Costa e André Luís de Carvalho.

ANA ARRAES

Adoto como parte deste relatório a instrução elaborada na Secretaria de Fiscalização de Pessoal - Sefip, que obteve a concordância de diretor daquela unidade técnica (peças 13/4) :
“INTRODUÇÃO
Trata-se de atos de pensão militar, submetidos, para fins de registro, à apreciação do Tribunal de Contas da União (TCU) , de acordo com o art. 71, inciso III, da Constituição Federal.  Os atos foram cadastrados e disponibilizados ao TCU por intermédio do Sistema e-Pessoal, na forma do art. 2º e 4º da Instrução Normativa TCU 78/2018.
Os atos desse processo pertencem às seguintes unidades:
Unidade emissora: MINISTÉRIO DA DEFESA-COMANDO DO EXÉRCITO (VINCULADOR) .
Unidade cadastradora:  DIRETORIA DE INATIVOS E PENSIONISTAS.
Subunidade cadastradora: SUC5 - 5ª Região Militar.
EXAME TÉCNICO
Procedimentos aplicados
Os procedimentos para exame, apreciação e registro de atos de pessoal encontram-se estabelecidos na Instrução Normativa TCU 78/2018 e na Resolução TCU 206/2007. Essas normas dispõem que os atos de pessoal disponibilizados por meio do e-Pessoal devem ser submetidos previamente a críticas automatizadas, com base em parâmetros predefinidos.
As críticas das informações cadastradas na etapa de coleta do ato foram elaboradas e validadas levando-se em conta as peculiaridades de cada ato. Os itens verificados nessa etapa são inerentes a dados cadastrais, fundamentos legais, mapa de tempo, ficha financeira, assim como eventuais ocorrências de acumulação. Trata-se de verificações abrangentes, minuciosas e precisas e sem a necessidade de ação humana e, portanto, menos suscetível a falhas. As críticas aplicadas estão discriminadas no sistema, no Menu e-Pessoal, opção ‘Crítica’, que podem ser acessadas mediante concessão de perfil específico a servidores do TCU responsáveis pela análise.
Além das críticas automatizadas, há verificação humana adicional no caso de haver alertas do sistema ou informações não formatadas, como esclarecimentos do gestor ou do controle interno.  
As críticas também consideram os registros do Sistema Integrado de Administração de Recursos Humanos (Siape) . O Siape disponibiliza informações atualizadas sobre as parcelas que integram os proventos, diferentemente, portanto, do e-Pessoal, que informa as parcelas no momento do registro do ato. 
Essa confrontação com o Siape fornece uma visão atual e verdadeira da situação, o que permite descaracterizar irregularidades e inconsistências que, embora constantes do e-Pessoal, já foram corrigidas.
As verificações detectadas nos atos encontram-se discriminadas na aba de pendências de cada ato no sistema e-Pessoal, bem como nos espelhos dos atos contemplados por esta instrução.
Exame das Constatações
Ato: 52568/2019 - Interessado: DOMINGOS BOM SENHOR - CPF: XXX.621.427-XX
Beneficiário: DALVA CORREA BOM SENHOR – CPF: XXX.329.279-XX – Cônjuge
Parecer do Controle Interno: considerar o ato Legal.
Por intermédio de análises realizadas por esta Unidade Técnica no presente ato, não se constatou irregularidade que obste a chancela pela legalidade.
Encaminhamento do ato: 
Considerar LEGAL e conceder registro do ato de DOMINGOS BOM SENHOR. 
Ato: 59146/2019 - Interessado: FLAVIO MICK - CPF: XXX.337.008-XX
Beneficiário: POLIANA COSTA MICK – CPF: XXX.900.458-XX – Cônjuge
Parecer do Controle Interno: considerar o ato Legal.
Por intermédio de análises realizadas por esta Unidade Técnica no presente ato, não se constatou irregularidade que obste a chancela pela legalidade.
Encaminhamento do ato: 
Considerar LEGAL e conceder registro do ato de FLAVIO MICK. 
Ato: 59286/2019 - Interessado: MIRACILDO BRANCO DE QUADROS - CPF: XXX.040.080-XX
Beneficiário: ELOISA LEAL DE QUADROS – CPF: XXX.829.389-XX – Cônjuge
Parecer do Controle Interno: considerar o ato Legal.
Por intermédio de análises realizadas por esta Unidade Técnica no presente ato, não se constatou irregularidade que obste a chancela pela legalidade.
Encaminhamento do ato: 
Considerar LEGAL e conceder registro do ato de MIRACILDO BRANCO DE QUADROS. 
Ato: 61651/2019 - Interessado: GENTIL MIGUEL GIL - CPF: XXX.952.909-XX
Beneficiário: EDUWIRGE SIMOES GIL – CPF: XXX.521.589-XX – Cônjuge
Parecer do Controle Interno: considerar o ato Legal.
Por intermédio de análises realizadas por esta Unidade Técnica no presente ato, não se constatou irregularidade que obste a chancela pela legalidade.
Encaminhamento do ato: 
Considerar LEGAL e conceder registro do ato de GENTIL MIGUEL GIL. 
Ato: 61725/2019 - Interessado: PEDRO JAKUBIAK - CPF: XXX.881.909-XX
Beneficiários: MARCIA CRISTINA JAKUBIAK – CPF: XXX.938.329-XX – Filho (a) e IZILDA MARIA JAKUBIAK BATISTA – CPF: XXX.346.409-XX – Filho (a) 
Parecer do Controle Interno: considerar o ato Legal.
Por intermédio de análises realizadas por esta Unidade Técnica no presente ato, não se constatou irregularidade que obste a chancela pela legalidade.
Encaminhamento do ato: 
Considerar LEGAL e conceder registro do ato de PEDRO JAKUBIAK. 
Ato: 64750/2019 - Interessado: ANTONIO VIEIRA - CPF: XXX.058.369-XX
Beneficiários: MARILICE MENDES VIEIRA – CPF: XXX.113.619-XX – Cônjuge e GABRIEL VIEIRA – CPF: XXX.288.019-XX – Filho (a) 
Parecer do Controle Interno: considerar o ato Legal.
Por intermédio de análises realizadas por esta Unidade Técnica no presente ato, não se constatou irregularidade que obste a chancela pela legalidade.
Encaminhamento do ato: 
Considerar LEGAL e conceder registro do ato de ANTONIO VIEIRA. 
Ato: 66864/2019 - Interessado: ANGELO JOSE GHESTI - CPF: XXX.916.309-XX
Beneficiários: SIMONE ANGELA GHESTI BERNARDINO – CPF: XXX.861.329-XX – Filho (a) e IRONITA CARMEN GHESTI ABAGE – CPF: XXX.819.469-XX – Filho (a) 
Parecer do Controle Interno: considerar o ato Legal.
Por intermédio de análises realizadas por esta Unidade Técnica no presente ato, não se constatou irregularidade que obste a chancela pela legalidade.
Encaminhamento do ato: 
Considerar LEGAL e conceder registro do ato de ANGELO JOSE GHESTI. 
Ato: 67308/2019 - Interessado: VALDEMAR HOREVITCH - CPF: XXX.824.349-XX
Beneficiários: MARILEA ANGELA HOREVITCH DA LUZ – CPF: XXX.780.189-XX – Filho (a) ; MARELIZ ANDREA HOREVITCH – CPF: XXX.318.019-XX – Filho (a) ; GRACIELE BARBARA HOREVITCH – CPF: XXX.796.869-XX – Filho (a) ; MARY ANGELICA HOREVITCH – CPF: XXX.718.929-XX – Filho (a) e ANA CAROLINA HOREVITCH LEITE – CPF: XXX.900.849-XX – Filho (a) 
Parecer do Controle Interno: considerar o ato Legal.
Por intermédio de análises realizadas por esta Unidade Técnica no presente ato, não se constatou irregularidade que obste a chancela pela legalidade.
Encaminhamento do ato: 
Considerar LEGAL e conceder registro do ato de VALDEMAR HOREVITCH. 
Ato: 67339/2019 - Interessado: VALMIR XAVIER - CPF: XXX.058.019-XX
Beneficiário: ADRIANE APARECIDA XAVIER – CPF: XXX.933.609-XX – Cônjuge
Parecer do Controle Interno: considerar o ato Legal.
Por intermédio de análises realizadas por esta Unidade Técnica no presente ato, não se constatou irregularidade que obste a chancela pela legalidade.
Encaminhamento do ato: 
Considerar LEGAL e conceder registro do ato de VALMIR XAVIER. 
Ato: 68052/2019 - Interessado: JAIME JOSE JURASZEK - CPF: XXX.946.371-XX
Beneficiário: GUIOMAR RODRIGUES JURASZEK – CPF: XXX.404.719-XX – Cônjuge
Parecer do Controle Interno: considerar o ato Legal.
Por intermédio de análises realizadas por esta Unidade Técnica no presente ato, não se constatou irregularidade que obste a chancela pela legalidade.
Encaminhamento do ato: 
Considerar LEGAL e conceder registro do ato de JAIME JOSE JURASZEK. 
CONCLUSÃO
A abrangência e a profundidade das verificações levadas a efeito fundamentam convicção de que os atos 52568/2019, 64750/2019, 61651/2019, 59146/2019, 67339/2019, 61725/2019, 67308/2019, 66864/2019, 59286/2019 e 68052/2019 podem ser apreciados pela legalidade, em razão de não terem sido encontradas irregularidades nos atos, de acordo com o item Exame das Constatações desta instrução.
PROPOSTA DE ENCAMINHAMENTO
Ante o exposto, com fundamento no art. 71, inciso III, da Constituição Federal, no art. 1º, inciso V, e art. 39, incisos I e II, da Lei 8.443/1992, no art. 260 do Regimento Interno do Tribunal de Contas da União, propõe-se: 
Considerar LEGAIS e conceder o registro dos atos de DOMINGOS BOM SENHOR, ANTONIO VIEIRA, GENTIL MIGUEL GIL, FLAVIO MICK, VALMIR XAVIER, PEDRO JAKUBIAK, VALDEMAR HOREVITCH, ANGELO JOSE GHESTI, MIRACILDO BRANCO DE QUADROS e JAIME JOSE JURASZEK.”
2.	O Ministério Público junto ao TCU - MPTCU divergiu, parcialmente, dessa proposta de encaminhamento, nos seguintes termos (peça 15) :
“Os militares Gentil Miguel Gil (peça 5) , Antônio Vieira (peça 7) e Valdemar Horevitch (peça 9) , após terem sido reformados por idade, receberam promoções de grau hierárquico superior, em face de superveniente condição de invalidez, com base no seguinte fundamento legal:
REF-13 - Lei nº 6.880/80, art. 104, inciso II, c/c art. 106, inciso II c/c art. 108, inciso V c/c art. 109 e art. 110, § 1º e § 2º - Reforma ex offício por ter sido julgado incapaz, definitivamente, para o serviço ativo das Forças Armadas, e com invalidez permanente por motivo de tuberculose ativa, alienação mental, esclerose múltipla, neoplasia maligna, cegueira, lepra, paralisia irreversível e incapacitante, cardiopatia grave, mal de Parkinson, pênfigo, espondiloartrose anquilosante, nefropatia grave e outras moléstias que a lei indicar com base nas conclusões da medicina especializada, com qualquer tempo de serviço. Por ter sido considerado inválido, faz jus ao grau hierárquico imediato, inclusive considerando-se os graus hierárquicos dispostos no § 2º, do art. 110, da Lei nº 6.880/80.
As pensões derivadas dessas reformas estão com os valores acima do devido e devem, portanto, ser consideradas ilegais, conforme o entendimento firmado pelo Tribunal de Contas da União, na Sessão de 18/9/2019, mediante o Acórdão 2225/2019-TCU-Plenário, cujo sumário dispõe:
 (...) 
Os atos em análise ingressaram nesta Corte em 2019, de forma que podem ser apreciados sem a necessidade de prévia oitiva dos pensionistas, nos termos do Acórdão 587/2011-TCU-Plenário.
Ante o exposto, o Ministério Público de Contas manifesta-se pela ilegalidade das pensões militares instituídas por Gentil Miguel Gil (peça 5) , Antônio Vieira (peça 7) e por Valdemar Horevitch (peça 9) e aquiesce à proposta oferecida nos autos pela Sefip, quanto aos demais atos em exame.”
É o relatório.

não há.

Procurador Júlio Marcelo de Oliveira.

PENSÕES MILITARES. LEGALIDADE E REGISTRO DE OITO ATOS. ILEGALIDADE E NEGATIVA DE REGISTRO DOS DOIS ATOS RESTANTES EM FACE DA ELEVAÇÃO DA REMUNERAÇÃO DOS INSTITUIDORES POR INVALIDEZ ULTERIOR À REFORMA (ART. 110 DA LEI 6.880/1980). DETERMINAÇÕES. 1. A reforma do militar com a remuneração calculada com base no soldo correspondente ao grau hierárquico superior ao que possuir ou que possuía na ativa, nos termos do art. 110, § 1º, c/c o art. 108, inciso V, da Lei 6.880/1980, restringe-se aos militares da ativa ou da reserva remunerada, na exata disposição do caput do art. 110, não sendo possível a concessão do benefício aos militares já reformados que se tornem inválidos. 2. Eventual irregularidade em ato de aposentadoria registrado pelo TCU, sem possibilidade de revisão, pode ser objeto de nova análise de legalidade na apreciação da pensão decorrente, pois a concessão deste benefício é ato novo, igualmente complexo, que somente se aperfeiçoa após a apreciação realizada pelo TCU no exercício da competência prevista no art. 71, inciso III, da Constituição de 1988.

PENSÃO MILITAR (PMIL)

Secretaria de Fiscalização de Pessoal - Sefip.

Trata-se do exame de dez pensões militares concedidas pelo Comando do Exército.
2. 	A Secretaria de Fiscalização de Pessoal - Sefip propôs considerar todos os atos legais. O Ministério Público junto ao TCU - MPTCU, entretanto, discordou desse entendimento quanto às pensões instituídas por Gentil Miguel Gil, Antônio Vieira e Valdemar Horevitch, tendo em vista que as remunerações tomadas como base das pensões foram calculadas levando em conta soldos correspondentes a postos/graduações de grau hierárquico superiores aos da reforma, em face de suposta superveniência de invalidez, em desacordo com o entendimento firmado por este Tribunal no recente Acórdão 2225/2019-TCU-Plenário, da relatoria do ministro Benjamin Zymler.
3.	De fato, referida deliberação alterou a jurisprudência do Tribunal, conforme o sumário transcrito a seguir:	
“Sumário:  (...) Alteração de uma das concessões para elevação, em um grau hierárquico, do posto sobre o qual calculados os proventos do inativo, em face da superveniência de invalidez permanente decorrente de doença especificada em lei. Militar anteriormente reformado com proventos já calculados sobre o posto hierárquico superior, por tempo de serviço. Ausência de previsão legal para extensão da vantagem estabelecida no art. 110 da Lei 6.880/1980 a militares já reformados, bem como para o acréscimo de dois postos no cálculo dos proventos. Negativa de registro. Determinações. Legalidade e registro das demais concessões.”
4.	Os Acórdãos 13.183 a 13.188, 13.965, 14.104, 14.105 e 14.550/2019, da 1ª Câmara (todos relatados pelo ministro Benjamin Zymler) , e o Acórdão 13083/2019-TCU-Segunda Câmara (relatado pelo ministro-substituto André de Carvalho) , entre outros, foram nesse mesmo sentido.
5.	Para melhor compreensão, transcreve-se a seguir o dispositivo da Lei 6.880/1980 objeto de análise:
“Art. 110. O militar da ativa ou da reserva remunerada, julgado incapaz definitivamente por um dos motivos constantes dos incisos I e II do art. 108, será reformado com a remuneração calculada com base no soldo correspondente ao grau hierárquico imediato ao que possuir ou que possuía na ativa, respectivamente.   (Redação dada pela Lei nº 7.580, de 1986) 
§ 1º Aplica-se o disposto neste artigo aos casos previstos nos itens III, IV e V do artigo 108, quando, verificada a incapacidade definitiva, for o militar considerado inválido, isto é, impossibilitado total e permanentemente para qualquer trabalho.
§ 2º Considera-se, para efeito deste artigo, grau hierárquico imediato:
a) o de Primeiro-Tenente, para Guarda-Marinha, Aspirante-a-Oficial e Suboficial ou Subtenente;
b) o de Segundo-Tenente, para Primeiro-Sargento, Segundo-Sargento e Terceiro-Sargento; e
c) o de Terceiro-Sargento, para Cabo e demais praças constantes do Quadro a que se refere o artigo 16.
§ 3º Aos benefícios previstos neste artigo e seus parágrafos poderão ser acrescidos outros relativos à remuneração, estabelecidos em leis especiais, desde que o militar, ao ser reformado, já satisfaça às condições por elas exigidas.” (destaquei) 
6.	Em suma, o entendimento em vigor no TCU, em consonância com a jurisprudência pacificada no Superior Tribunal de Justiça, na qualidade de intérprete último da lei federal, é o seguinte:
	a)  o benefício previsto no art. 110 da Lei 6.880/1980 é expressamente dirigido ao militar da ativa ou da reserva remunerada e não alcança o militar reformado;
	b) a norma não ampara dois acréscimos à remuneração com base no posto/graduação que o militar exercia quando em atividade.
7.	Nesse contexto, após consulta aos sistemas Sisac e e-Pessoal, verifica-se que as pensões instituídas por Gentil Miguel Gil (peça 5) e Antônio Vieira (peça 7) efetivamente devem ser consideradas ilegais, uma vez que os cálculos de seus valores foram baseados em dois postos/graduações acima dos últimos ocupados na atividade em razão de invalidez ocorrida depois das reformas iniciais por atingimento do limite de idade, segundo mostra a tabela a seguir:
	Instituidor
	Posto/graduação na ativa
	Dados da reforma inicial (impedimento de idade) 
	Base de cálculo da remuneração na data do óbito

	Gentil Miguel Gil
	Subtenente
	Sisac 10003371-07-2006-001330-0
 (TC Processo 029.954/2007-6) 
Data de vigência: 29/9/1992
Base de Cálculo: Segundo Tenente
	Primeiro Tenente

	Antônio Vieira 
	Terceiro Sargento
	e-Pessoal 47888/2016
 (TC Processo 019.412/2018-5) 
Data de vigência: 19/05/1998
Base de Cálculo: Segundo Sargento
	Segundo Tenente
 (art. 110, § 2º, da Lei 6.880/1980) 

8.	É relevante observar que os atos de alteração das reformas de Gentil Miguel Gil e de Antônio Vieira para acréscimo da vantagem do art. 110 da Lei 6.880/1980 (820/2018 e 47890/2016, com vigência em 27/3/2017 e 20/4/2015, respectivamente) foram considerados legais pelo TCU (TC Processo 019.509/2018-9 - Acórdão 7163/2018-TCU-Segunda Câmara e TC Processo 019.412/2018-5 - Acórdão 10563/2018-TCU-Segunda Câmara, ambos da relatoria do ministro Marcos Bemquerer Costa) .
9.	Entretanto, não é a hipótese de adotar qualquer providência para rever essas decisões, porquanto, no referido Acórdão 2225/2019-TCU-Plenário, o TCU deliberou, em atenção aos princípios da segurança jurídica e da boa-fé, por aplicar o entendimento constante do voto que fundamentou o acórdão proferido pelo STJ no Recurso Especial 1.340.075/CE apenas aos atos concessórios pendentes de apreciação por este Tribunal a partir da data de edição daquele Acórdão 2225/2019-TCU-Plenário (18/9/2019 - subitem 9.5) .
10.	Esse desfecho, porém, não repercute no exame dos atos em tela. A jurisprudência do TCU apregoa que eventual irregularidade em ato de aposentadoria registrado por este Tribunal, sem possibilidade de revisão, pode ser objeto de nova análise de legalidade na apreciação da pensão decorrente, pois a concessão deste benefício é ato novo, igualmente complexo, que somente se aperfeiçoa após a apreciação realizada por esta Corte no exercício da competência prevista no art. 71, inciso III, da Constituição de 1988 (Acórdão 11468/2019-TCU-Primeira Câmara, da relatoria do ministro Vital do Rêgo, por exemplo) .
11.	No que diz respeito à reversão da pensão instituída por Valdemar Horevitch (Primeiro Tenente quando na ativa) em favor de suas filhas (redação original do art. 7º, inciso II, da Lei 3.765/1960 c/c o art. 31, § 2º, da Medida Provisória 2.215/2001 - peça 9) , ao contrário do entendimento do MPTCU, não se vislumbra irregularidade, porque a reforma inicial, com vigência em 2/12/1993 (TC-Processo 040.033/2018-0 - Sisac 10003371-07-2013-002097-0, ato prejudicado por perda de objeto) , derivou de invalidez constatada quando se encontrava na reserva  (posto/graduação de referência: Capitão) , de forma que seria legal a aplicação das disposições do art. 110 da Lei 6.880/1980 a fim de permitir que sua remuneração na reforma fosse calculada com base no soldo de Major. 
12.	Note-se que, neste caso, o cálculo da pensão com base no posto/graduação de Coronel foi justificado no ato inserido no e-Pessoal pelo fato de o instituidor ter contribuído relativamente a dois postos/graduações acima, nos termos do então vigente art. 6º da Lei 3.765/1960 c/c o art. 32 da Medida Provisória 2.215-10/2001 (peça 9, item VII) .
13.	Quanto aos demais atos, não foram apontadas irregularidades. Assim, as pensões devem ser consideradas legais, com o respectivo registro.
	Ante o exposto, incorporo os fundamentos do parecer do MPTCU como razões de decidir, exceto no que concerne ao ato de reversão à peça 9, e voto por que este Colegiado aprove a minuta de acórdão que submeto à sua deliberação.
TCU, Sala das Sessões Ministro Luciano Brandão Alves de Souza, em 28 de janeiro de 2020.
ANA ARRAES 
Relatora